臺灣臺南地方法院民事判決　九十年度訴字第一三三一號
　　原　　　告　乙　○　○
　　被　　　告　甲　○　○
右當事人間請求租佃爭議事件，本院判決如左：
    主      文
被告應將坐落台南縣善化鎮○○○段九九四之二地號（地目旱、面積壹貳肆柒平方公
尺、所有權全部）土地交還原告。
被告應給付原告甘藷四千二百二十台斤，若無實物，應按給付時之市價折算給付新台
幣；暨自民國九十年二月十七日起至交還上開土地之日止，按年給付八百四十四台斤
之甘藷，若無實物，應按給付時之市價折算給付新台幣。
本判決第一項、第二項於原告分別以新臺幣貳仟元、壹萬元為被告供擔保後，得假執
行。但被告如於假執行程序實施前，各以新臺幣陸仟零柒拾柒元、參萬零參佰捌拾肆
元為原告預供擔保，得免為假執行。
    事實及理由
一、按出租人與承租人間因耕地租佃發生爭議時，應由當地鄉（鎮、市、區）公所耕
    地租佃委員會調解；調解不成立者，應由直轄市或縣（市）政府耕地租佃委員會
    調處；不服調處者，由直轄市或縣（市）政府耕地租佃委員會移送該管司法機關
    ，司法機關應即迅予處理，並免收裁判費用。前項爭議案件非經調解、調處，不
    得起訴，為耕地三七五減租條例第二十六條第一項、第二項前段所明定。查本件
    兩造間因系爭台南縣善化鎮○○○段九九四之二地號耕地發生租佃爭議，業經台
    南縣善化鎮公所調解及台南縣政府調處均不成立，有調解及調處筆錄在卷可證，
    嗣經台南縣政府將本事件移送本院處理，並經原告提起訴訟，業已符合上開要件
    ，應予准許，合先敘明。
二、本件原告起訴主張：坐落台南縣善化鎮○○○段九九四之二地號（地目旱、面積
    ０‧一二四七公頃），原屬於同段同地號０‧二五一四公頃之農地，為原告之先
    父蘇坤輝所有，於民國（下同）三十八年六月十七日出租予被告之祖父，訂有「
    台南縣私有耕地租約」，嗣蘇坤輝於五十六年三月十四日將該土地贈與移轉登記
    予原告與其兄長蘇友卿，是該土地之出租人乃變更為原告與訴外人蘇友卿，承租
    人亦變更為被告。其後於八十九年十月十六日系爭土地因分割，同段九九四之二
    地號土地之面積變為０‧一二四七公頃，所有權人為原告一人，是出租人亦於八
    十九年十一月二十日變更為原告一人。而依系爭租約之約定，系爭土地每年地租
    分二期繳納，每期之地租為甘藷四二二台斤，即每年八四四台斤，然被告自八十
    五年起即積欠地租，屢經原告與訴外人蘇友卿以存證信函催告（催告細節詳如附
    表所示），惟被告乃未繳納，而原告催告時亦未堅持一定要收取甘藷實物，而係
    任由被告選擇以實物給付或折算現款給付均可，限期催告被告應將積欠之地租付
    清先後共有六次，並曾親自前往被告之住所收取地租二次（訴外人蘇友卿已將系
    爭租金之債權移轉予原告，並於九十年二月二十一日與原告共同具名以存證信函
    通知被告債權移轉之事實，請被告將自八十五年起所積欠全部地租交付原告一人
    ），然被告仍拒不繳付地租，原告乃於九十年二月間向台南縣善化鎮公所耕地租
    佃委員會提出「租佃爭議調解聲請書」，請求租佃委員會調解，要求被告應將系
    爭土地交還，並應給付自八十五年起至八十九年止積欠之五年地租即甘藷四二二
    ０台斤，被告則要求要依照水利局河川地租金甘藷每公斤三‧四四元計算地租，
    惟原告要求按甘藷市價每公斤十二元折算繳納，經該耕地租佃委員會調解及台南
    縣政府調處，均未調解或調處成立。惟按地租積欠達二年者，耕地出租人得終止
    租約，收回土地。是原告遂限期催告被告應給付地租之甘藷或應按時價每公斤十
    二元折算給付現款，被告始終未給付，原告即於九十年二月十五日發函通知被告
    終止租約，是系爭租佃契約應已於九十年二月十六日終止，爰依所有權、租賃契
    約及不當得利等法律關係，訴請被告交還系爭土地，並給付自八十五年起至八十
    九年止之租金暨九十年二月十七日終止租約後至交還土地止相當於租金之損害金
    等語。並聲明：（一）被告應將坐落台南縣善化鎮○○○段九九四之二地號土地
    交還原告，並應給付原告甘藷四千二百二十台斤，若無實物，應按給付時之市價
    折算給付新台幣。（二）被告應給付原告自九十年二月十七日起至交還上開土地
    之日止，按年以八百四十四台斤計算之甘藷，若無實物，應按給付時之市價折算
    給付新台幣。（三）願供擔保，請准許假執行。
三、被告則以：（一）被告之祖父自三十八年起向原告乙○○之父親承租坐落台南縣
    善化鎮○○○段九九四之二號之土地，而於八十六年以前，租金皆由被告之母親
    王李足以現金繳交予原告之父親或母親；然於八十五年間，被告母親將租金攜至
    原告父親所開設之惠順塑膠廠，由工廠一位女性員工代收，並請其轉交原告之母
    親，惟八十六年間被告母親欲前往繳交當年度之租金，經詢問原告之姐妹有關其
    母親住處，始知其母親已於八十五年間逝世，被告母親乃轉而至台南縣善化鎮公
    所地政課查詢得知訴外人蘇友卿之住所並按址前往給付租金，然蘇友卿卻要被告
    母親至原告之住處繳交，但原告乙○○卻要求被告將租金交付予蘇友卿，二人相
    互推託拒收租金，且故意拖延時間，並非因被告不願繳交租金。（二）八十九年
    九月十四日，原告催告被告繳納租金，被告母親即將八十五年度之租金交給工廠
    內一位女性員工代為轉交原告之母親乙事告訴原告，當時原告也已默認，但就租
    金換算現金之折算標準，雙方並未能達到共識。八十九年十二月十四日原告來函
    要求被告將八十六年至九十年共計五年，每年八四四台斤之甘藷一次給付原告；
    被告即於八十九年十二月二十二日去函要以「嘉南農田水利會租金」及「河川公
    地使用費」為依據，以每公斤三‧四四元換算給付租金（被告母親自三十八年至
    八十五年止，皆以現金繳交原告父親或母親；如雙方不瞭解當年甘藷之價格時，
    原告母親會打電話向善化鎮一間甘藷碾粉廠【目前已關廠多時】詢問當年甘藷收
    購之價格，並以碾粉廠收購之價格為依據，換算現金，八十五年以前原告之父親
    、母親尚健在時皆相安無事；為何原告之父、母親過世後，衍生如此多的問題？
    ）然卻為原告所拒，惟被告以「嘉南農田水利會租金」及「河川公地使用費」為
    依據給付租金，並無不妥之處。況被告向台灣省嘉南農田水利會承租坐落善化鎮
    ○○○段一一五九、一一六０、一一六一地號旱地，與系爭土地僅相隔一條農路
    ，在同一個區域，被告付給台灣省嘉南農田水利會之租金為每公斤三．四四元，
    而原告卻要收取如此之高的租金，實在不合常情等語，並聲明：（一）原告之訴
    及其假執行之聲請均駁回。（二）如受不利之判決，被告願供擔保，請准免為假
    執行。
四、兩造不爭執之事實：
    （一）台南縣善化鎮六分寮九九四之二地號土地，本為原告之父親蘇坤輝所有，
          於三十八年六月十七日出租予被告之祖父，訂有「台南縣私有耕地租約」
          。嗣於五十六年三月十四日，該土地之出租人變更為原告與原告兄長即訴
          外人蘇友卿，承租人亦變更為被告；其後於八十九年十一月二十日出租人
          變更為原告一人，故系爭耕地租賃契約之當事人現為兩造無訛。
    （二）依前開耕地租賃契約之約定，租金之給付方式為：一年二期、一期給付甘
          藷四二二台斤。
    （三）訴外人蘇友卿於九十年二月二十一日與原告以存證信函共同通知被告訴外
          人蘇友卿已將自八十五年起之租金債權讓與原告，並催告被告於函到十日
          內給付五年之租金予原告。
五、本件兩造爭執之點為：（一）被告給付租金有無遲延？（二）原告終止系爭租賃
    契約是否合法？經查：
    （一）按承租人於約定主要作物生長季節改種其他作物者，仍應以約定之主要作
          物繳租。但經出租人同意，得依當地當時市價折合現金或所種之其他作物
          繳付之。依照本條例及租約規定繳付之地租，出租人無正當理由拒絕收受
          時，承租人得憑村里長及農會證明，送請鄉（鎮、市、區）公所代收，限
          出租人於十日內領取，逾期得由鄉（鎮、市、區）公所斟酌情形，照當地
          當時市價標售保管，其效力與提存同。耕地三七五減租條例第九條、第十
          條分別訂有明文。又給付物僅以種類指示者，依法律行為之性質或當事人
          意思，不能確定其品質時，債務人應給予中等品質之物。民法第二百條亦
          定有明文。查依系爭租賃契約書之約定，被告應以甘藷繳租，此為兩造所
          不爭，而被告亦自陳就租金是否改以現金給付一節兩造並未討論過，足認
          系爭租賃契約租金之給付方式應係被告以甘藷繳租無訛。況被告亦陳稱於
          八十五年以前雖均以甘藷碾粉廠之收購價格折算現金給付，然其於八十六
          年間按往例欲給付現金時卻為原告所拒絕等語，則揆諸前揭規定，原告既
          未同意被告依當地甘藷碾粉廠之收購價格折合現金繳付租金，被告自應仍
          依契約之約定以實物繳租，而不能以折付現金之標準未能達成合意而拒絕
          給付。至被告辯稱其另向台灣省嘉南農田水利會承租坐落善化鎮○○○段
          一一五九、一一六０、一一六一地號旱地，給付租金之方式為以每公斤三
          ．四四元折算，並請求調查云云，惟按租賃契約係屬債權契約，並無對世
          之效力，僅有其相對性，是被告與訴外人之租賃契約究竟如何約定並無拘
          束系爭契約當事人之效力，是此部分之證據，本院認無調查之必要。
    （二）又按債務人非依債務本旨實行提出給付者，不生提出之效力，為民法第二
          百三十五條所明定。物之交付義務人所提出交付之物與契約訂定之內容不
          符者，不得謂為依債務本旨之提出，自不生提出之效力，債權人拒絕受領
          ，即不負遲延責任（最高法院三十一年上字第二四八一號判例參照）。依
          前所述，兩造就甘藷折合現金之計算標準既有爭執，應堪認原告並未同意
          被告得將甘藷折合現金給付租金，被告自應仍依契約之約定以甘藷繳租；
          而被告既未依契約之約定繳付甘藷予原告，復未將甘藷送請鄉（鎮、市、
          區）公所代收，其未依約繳租之事實應堪認定，是被告辯稱因原告拒絕其
          給付租金其不給付遲延之責任云云，亦無足憑採。
    （三）再按耕地租約在租佃期限未屆滿前，非有地租積欠達兩年之總額時不得終
          止。耕地三七五減租條例第十七條第一項第二款定有明文。又民法第四百
          四十條第一項規定，承租人租金支付有遲延者，出租人得定相當期限催告
          承租人支付，如承租人於其期限內不為支付者，出租人得終止契約。此項
          規定，於出租人依耕地三七五減租條例第十七條第一項第三款終止契約時
          ，亦適用之。查訴外人蘇友卿於九十年二月二十一日與原告以存證信函共
          同通知被告訴外人蘇友卿已將自八十五年起之租金債權讓與原告，並催告
          被告於函到十日內給付五年（自八十五年起至八十九年止）之租金，惟被
          告並未於期限內繳租，嗣於九十年二月十五日，原告乃以存證信函向被告
          為終止系爭租賃契約之意思表示，被告於翌日收受該存證信函等情，此為
          兩造所不爭，復有該等存證該函在卷可稽。而被告雖抗辯八十五年之租金
          其已繳付云云，惟並未能舉證以實其說，自不足採信；另被告就八十六年
          以後之租金其並未繳付一節，亦未爭執，是被告所積欠之地租顯已達兩年
          以上，則原告定期催告被告繳付租金，被告既未如期繳付，原告據此終止
          系爭租賃契約，於法自屬有據。
    （四）綜上，系爭租賃契約既約定應以甘藷繳租，而原告亦未同意被告折合現金
          給付之計算標準，被告本應依契約之約定按期以甘藷繳租，而被告自八十
          五年起未按期繳租已達兩年以上，原告定期催告後，被告仍拒不繳租，原
          告依法自得終止系爭租賃契約，是原告請求被告返還系爭土地並給付自八
          十五年起至八十九年止所積欠之租金即甘藷四千二百二十台斤，為有理由
          ，應予准許。
六、本件之租賃契約既已於九十年二月十六日終止，被告於租約終止後，即不得再依
    租賃關係占有使用系爭土地，若仍繼續占有使用，原告即因不能使用系爭土地而
    受有損害，是原告主張其將受有相當於租金之損害，依侵權行為及不當得利之法
    律關係，請求被告給付相當於租金之損害金，於法亦屬有據。故原告請求被告自
    自九十年二月十七日租約終止後，按年給付相當於租金之損害金，亦有理由，應
    予准許。
七、綜上所論，原告既為系爭土地之所有權人，其於九十年二月十六日依法終止其與
    被告間之租賃契約後，主張依據租賃物返還請求權與所有物返還請求權請求被告
    交還系爭土地，及依據租賃契約與侵權行為、不當得利之法律關係請求被告給付
    自八十五年起至八十九年止所租欠之租金甘藷四千二百二十台斤及自九十年二月
    十七日起至交還系爭土地止，按年給付八百四十四台斤甘藷之損害金，為有理由
    ，應予准許。又原告所請求被告給付之甘藷為可代替之物，故如無實物給付時，
    原告請求以給付時給付地所應有之價值折算，於法亦無不合，亦應予准許。本件
    事證已臻明確，兩造其餘爭執及舉證，於本判決之基礎，已無若何影響，不另贅
    述，附此敘明。
八、兩造陳明願供擔保請為宣告假執行或免為假執行，經核均與規定相符，爰分別酌
    定相當之擔保金額予以宣告。
九、結論：本件原告之訴為有理由，依民事訴訟法第七十八條、第三百九十條第二項
    、第三百九十二條，判決如主文。
中　　　華　　　民　　　國　　九十一　　年　　　三　　　月　　　六　　　日
　　　　　　　　　　　　　　　　　 臺灣臺南地方法院民事第二庭
~B法　　　官　洪　碧　雀
右為正本係照原本作成。
如對本判決上訴，須於判決送達後廿日內向本院提出上訴狀。
中　　　華　　　民　　　國　　九十一　　年　　　三　　　月　　　六　　　日
~B法院書記官　顏　惠　華
~F0
~T40
附表：原告催告被告繳租之過程
┌──┬───┬───┬──────┬───────────────────┬─────┬──────────────┐
│順序│催告人│催告日│存證信函號碼│催　　　　　告　　　　　內　　　　　容│被告收到催│　 被　告　覆　函　內　容 　│
├──┼───┼───┼──────┼───────────────────┼─────┼──────────────┤
│ １ │原　告│8.16.│善化郵局第一│請被告出面處理            　　　　　　│告函之日  │                     　　   │
│　　│　　　│　　　│八一號      │                         　　　　 　　│送達不到  │                            │
├──┼───┼───┼──────┼───────────────────┼─────┼──────────────┤
│ ２ │原　告│12.14.│善化郵局第二│請被告將自年起就積欠之地租十日內以甘│12.15.　　│願參照水利會及河川公地使用費│
│　　│　　　│　　　│四八號      │藷給付                   　　　　 　　│　　　　  │費以每公斤三‧四四元折算現款│
│　　│　　　│　　　│　　　      │                         　　　　 　　│          │支付（台南市○○路郵局第二十│
│　　│　　　│　　　│　　　      │                         　　　　 　　│          │支局第二六六號存證信函）　　│
├──┼───┼───┼──────┼───────────────────┼─────┼──────────────┤
│ ３ │原　告│12.│台南郵局第四│向被告表示甘藷時價上價每公斤新台幣（下│12.　　│願參照河川公地使用費及農田水│
│　　│　　　│　　　│二七０號    │同）十八元、中價每公斤十二元、下價每公│　　　　  │利會租金每公斤三‧四四元繳納│
│　　│　　　│　　　│　　　      │斤五元，請被告接函七日內將自民國年起│          │地租（台南東誠郵局第四五０號│
│　　│　　　│　　　│　　　      │所積欠之地租，按中價每公斤十二元計算，│          │存證信函）　　　　　　　　　│
│　　│　　　│　　　│　　　      │可用現款或台灣銀行支票或郵政匯票給付，│          │　                          │
│　　│　　　│　　　│　　　      │並向被告表示上開時價係以台北農產運銷股│          │                            │
│　　│　　　│　　　│　　　      │份有限公司第一批發市場年份交易行情│          │                            │
│　　│　　　│　　　│　　　      │表所載之時價，被告若有疑問，可向該公司│          │                            │
│　　│　　　│　　　│　　　      │函查時價，將積欠地租之「代金」調整，於│          │                            │
│　　│　　　│　　　│　　　      │七內給付並隨函附上開批發市場蔬菜交易行│          │                            │
│　　│　　　│　　　│　　　      │情表予被告。             　　　　 　　│          │                            │
├──┼───┼───┼──────┼───────────────────┼─────┼──────────────┤
│ ４ │原　告│1.10.│善化郵局第三│請被告十日內將積欠地租以甘藷給付或十日│1.16.　　│不贊同以時價每公斤十二元繳納│
│　　│　　　│　　　│號 　　     │內按每公斤十二元之時價折算給付新台幣亦│　　　　  │地租，僅願參照農田水利會租金│
│　　│　　　│　　　│　　　      │可，被告若未於十日內付清積欠地租者，原│          │或河川地使用費，以每公斤三‧│
│　　│　　　│　　　│　　　      │告訂於2.1.上午十點至十一點之間，要到│          │四四元計算支付地租（台南東誠│
│　　│　　　│　　　│　　　      │被告住所台南市○○路○段一七五巷一三二│          │郵局第十八支局第四七二號存證│
│　　│　　　│　　　│　　　      │弄十七號收地租之甘藷或按時價計算之代金│          │信函）                      │
│　　│　　　│　　　│　　　      │，請務必將地租給付，並再表示不同意每公│          │                            │
│　　│　　　│　　　│　　　      │斤三‧四四元計算應繳納之地租。　　　　│          │                            │
├──┼───┼───┼──────┼───────────────────┼─────┼──────────────┤
│ ５ │原　告│2.2.│台南郵局第三│通知被告：系爭土地因共有物分割，成為原│2.3.　　│被告未覆函　　　　　　　　　│
│　　│　與　│　　　│０五號      │告一人所有，11.20.起出租人成為原告單獨│　　　　  │　　　　　　　　　　　　　　│
│　　│蘇友卿│　　　│　　　      │一人，蘇友卿已將過去對被告自年起之租│          │　　　　　　　　　　　　　　│
│　　│　　　│　　　│　　　      │金請求權移轉予原告，請被告接函十日內將│          │                            │
│　　│　　　│　　　│　　　      │年起就積欠之全部地租交付予原告一人，│          │                            │
│　　│　　　│　　　│　　　      │以實物甘藷給或按時價每公斤十二元折算，│          │                            │
│　　│　　　│　　　│　　　      │給付現金亦可，並向被告表示原告與蘇友卿│          │                            │
│　　│　　　│　　　│　　　      │曾經於2.1.上午十點多偕同訴外人鄭鳳珠│          │                            │
│　　│　　　│　　　│　　　      │女士前往被告住所取積欠地租時，被告僅一│          │                            │
│　　│　　　│　　　│　　　      │再強調要以農田水利會河川公地使用費標準│          │                            │
│　　│　　　│　　　│　　　      │，以每公斤三‧四四元折算地租，惟未給付│          │                            │
│　　│　　　│　　　│　　　      │，使原告與蘇友卿兄弟二人空手而回，再請│          │                            │
│　　│　　　│　　　│　　　      │被告務必接函十日內給付積欠之地租予原告│          │                            │
│　　│　　　│　　　│　　　      │，以實物給付或按時價每斤（公斤）十二元│          │                            │
│　　│　　　│　　　│　　　      │折算為現款給付亦可，請被告不要堅持按水│          │                            │
│　　│　　　│　　　│　　　      │利會河川公地使用費標準折算。被告若未於│          │                            │
│　　│　　　│　　　│　　　      │十日內給付者，原告會於2.15.上午１０點至│          │                            │
│　　│　　　│　　　│　　　      │點之間再前往被告之住所收取地租。　　│          │                            │
├──┼───┼───┼──────┼───────────────────┼─────┼──────────────┤
│ ６ │原　告│2.15.│善化郵局第八│向被告表示：被告就系爭土地積欠地租達於│2.16.　　│被告未覆函　　　　　　　　　│
│　　│　　　│　　　│號 　　     │二年以上，自年起就積欠地租，經催告，│　　　　  │　　　　　　　　　　　　　　│
│　　│　　　│　　　│　　　      │原告與蘇友卿又親自前往收取地租，被告也│          │　　　　　　　　　　　　　　│
│　　│　　　│　　　│　　　      │不付，原告表示終止租約，請被告將系爭土│          │                            │
│　　│　　　│　　　│　　　      │地交還原告，並付清積欠地租。　　　　　│          │                            │
└──┴───┴───┴──────┴───────────────────┴─────┴──────────────┘
